最高法院刑事判決　　　　　　　九十六年度台上字第二七０號
上　訴　人　甲○○
選任辯護人　宋永祥律師
　　　　　　盧昱成律師
上列上訴人因遺棄致人於死案件，不服台灣高等法院台中分院中
華民國九十五年八月八日第二審更審判決（九十五年度上更(一)字
第八０號，起訴案號：台灣台中地方法院檢察署九十年度偵字第
八四八六號），提起上訴，本院判決如下：
    主  文
原判決關於甲○○遺棄無自救力之人，因而致人於死部分撤銷，
發回台灣高等法院台中分院。
    理  由
本件原判決認定：上訴人甲○○曾於民國八十九年間因妨害風化
案件，經台灣台中地方法院判處有期徒刑四月確定，於九十年五
月二日易科罰金執行完畢，猶不知悔改。其與古俊男（經原審判
刑確定）二人均在台中市○○路九十九號七樓之小情人ＫＴＶ擔
任現場經理職務，負責店內訪檯、招呼客人、帶公關小姐、為客
人買單等工作，並與在同上址六樓、七樓之憶難忘、小情人二家
ＫＴＶ擔任特別助理職務，負責總務、行政及財務審核等工作之
丁志郎（通緝中），均對於客人來店消費之款項，負有催收、防
止客人白吃白喝之職責。緣葉景福於九十年五月十一日晚上九時
許，偕同友人綽號「阿狗」之不詳姓名成年男子共至該小情人Ｋ
ＴＶ七一九號包廂內消費，並點叫公關小姐陪同飲酒作樂。迄晚
上十時三十分許，原與葉景福約好要請客之綽號「阿狗」男子藉
詞離去，並未依約支付消費款項新台幣（下同）一萬餘元，古俊
男及上訴人二人見情況有異，乃進入該七一九號包廂內要求已不
勝酒力之葉景福付款，然因葉景福當時身上並無足夠現金，古俊
男、甲○○遂認葉景福與該綽號「阿狗」者有意白吃白喝，便在
葉景福願意自動配合之情形下將葉景福帶至同址七一六號包廂內
看管，並令葉景福打電話通知家人或朋友帶錢前來處理，因葉景
福尋覓金錢無著，古俊男即將上情告知丁志郎，並請丁志郎共同
處理。嗣經丁志郎、古俊男、上訴人共同催討無效，加以葉景福
泥醉語無倫次，其三人竟一時怒起，而共同基於傷害葉景福身體
之犯意聯絡，由丁志郎持店內所有黑色塑膠軟棒乙支、古俊男及
上訴人則以拳、腳，共同毆打葉景福，致葉景福受有：胸部、背
腰臀部、上肢、下肢、頭蓋骨、頭面頸等部位有多處有挫傷、瘀
腫、瘀血及局部出血之傷勢。俟至同年月十二日凌晨一時許，葉
景福因酒後泥醉，加上丁志郎、古俊男、上訴人長時間持續重力
毆打以致身體組織受嚴重破壞，已陷入昏迷而意識不清、大小便
失禁之無自救力狀態時，古俊男、丁志郎及上訴人非不能預見因
先前共同痛毆葉景福，致葉景福傷重，如不及時加以救護，而任
意棄置行人稀少之處，葉景福將有死亡之虞，三人竟不將葉景福
送醫或通知家人領回，而另起遺棄無自救力之人之犯意，推由古
俊男通知邱俊凱及林士棋，由丁志郎通知涂燿顯及劉續舜（該四
人均經原審判刑確定）至七一六號包廂，丁志郎、古俊男、上訴
人及林士棋、邱俊凱、涂燿顯、劉續舜七人竟基於遺棄無自救力
人之共同犯意聯絡，林士棋、邱俊凱、涂燿顯、劉續舜四人因不
知葉景福遭痛毆詳情，未能預見遺棄之可能致死，而受丁志郎之
指示，各以手套垃圾袋一人抬一手或一腳之方式，將當時已昏迷
意識不清，陷入無自救力狀態之葉景福，抬至台中市○○路九十
九號旁之臨時停車場邊，當時深夜行人稀少之人行道上丟棄，葉
景福終因軀體及四肢鈍力損傷傷重，並遭棄置未能送醫救治，致
身體失溫而告死亡等情，因而撤銷第一審關於上訴人部分之科刑
判決，改判論上訴人以遺棄無自救力之人，因而致人於死罪，處
有期徒刑肆年陸月（另對其被訴傷害致人於死部分，認係犯普通
傷害罪，因未經告訴，而諭知不受理判決，並已確定）。固非無
見。
惟查：（一）加重結果犯，係以行為人能預見該加重結果之發生
為要件，而所謂能預見則係指客觀情形而言，與主觀上有無預見
之情形不同，若主觀上有預見，而結果之發生又不違背其本意時
，則屬間接故意範圍；是以，加重結果犯對於加重結果之發生，
主觀上並無犯意，祇是於客觀情形下，能預見該加重結果發生時
，依刑法因犯罪致發生一定結果之規定加重其刑。且此項構成犯
罪之事實，依刑事訴訟法第三百零八條、第三百十條之規定，自
應明白記載，方足以資論罪科刑。原判決僅於事實欄內記載：「
古俊男、丁志郎及上訴人非不能預見因先前共同痛毆葉景福，致
葉景福傷重，如不及時加以救護，而任意棄置行人稀少之處，葉
景福將有死亡之虞，三人竟不將葉景福送醫或通知家人領回，而
另起遺棄無自救力之人之犯意，推由古俊男通知邱俊凱、林士棋
，由丁志郎通知涂燿顯及劉續舜（以上四人均經原判決確定）至
七一六號包廂，丁志郎、古俊男、上訴人及林士棋、邱俊凱、涂
燿顯、劉續舜七人竟基於遺棄無自救力人之共同犯意聯絡，林士
棋、邱俊凱、涂燿顯、劉續舜四人因不明葉景福遭痛毆詳情，未
能預見遺棄之可能致死，而受丁志郎之指示，各以手套垃圾袋一
人抬一手或一腳之方式，將當時已昏迷意識不清，陷入無自救力
狀態之葉景福，抬至台中市○○路九十九號旁之臨時停車場邊，
當時深夜行人稀少之人行道上丟棄，葉景福終因軀體及四肢鈍力
損傷傷重，並遭棄置未能送醫救治，致身體失溫而告死亡」等情
。而就上訴人與古俊男、丁志郎對於被害人因遭棄置而未能送醫
救治，致身體失溫引起死亡之結果，主觀上有無預見，並未載明
，遽論以遺棄致人於死罪，依前開說明，自不足資為判斷其適用
法律當否之依據。（二）按以自己共同犯罪之意思，實行構成要
件或構成要件以外之行為；或以幫助他人犯罪之意思，實行構成
要件之行為者，均為共同正犯，因此論以共同正犯，對其具有何
種犯罪之意思，及實行何種犯罪行為，應於判決中明白認定，詳
細記載，並應依證據證明之；又以自己共同犯罪之意思，事先同
謀之同謀共同正犯，因其並未實行犯罪行為，僅係以其參與犯罪
之謀議，為其犯罪構成要件之要素，故對其係如何參與犯罪之謀
議，亦應詳予認定記載，並說明所憑之證據。依原判決上開事實
之記載，係認定：上訴人與古俊男、丁志郎另起遺棄無自救力之
人之犯意，推由古俊男、丁志郎分別通知邱俊凱、林士棋、涂耀
顯及劉續舜四人到場，再由丁志郎指示該四人將被害人抬出棄置
於人行道等情；並於理由說明：上訴人自向被害人催討酒債起，
至共同毆打凌虐被害人，均全程參與，及依邱俊凱供稱：被叫去
抬被害人時看到甲○○在場等語，而認於遺棄行為進行時，上訴
人亦在場，因而有犯意之聯絡與行為分擔云云（原判決第十五頁
倒數第九行至第十六頁第五行）。如果無訛，則上訴人所參與之
行為為毆打被害人，對遺棄部分，似未有何行為之分擔，原判決
認上訴人對此部分亦有行為分擔，事實與理由已有矛盾；且對上
訴人與古俊男、丁志郎間就此部分有如何之犯意聯絡？或如何之
謀議？均未予明白認定，詳細記載，遽論以共同正犯，亦嫌失據
，並有判決不備理由之違背法令。上訴意旨執以指摘，非無理由
。應認原判決關於上訴人遺棄致人於死部分仍有撤銷發回之原因
。又依刑法第二條第一項之規定，僅於行為後之法律較之行為時
之法律有利於行為人，必須選擇適用最有利於行為人之法律之情
形下，始有比較新、舊法之必要。本件於第一審判決後，刑法第
二十八條、第四十七條有關共同正犯、累犯之規定雖已修正，並
自九十五年七月一日起施行，但該修正後之規定並非較有利於上
訴人，第一審判決適用行為時法論科，而未比較適用，並不構成
撤銷之原因。原判決以第一審判決未及比較適用新、舊法，資為
撤銷改判之理由之一，亦有未洽，案經發回，併予敘明。
據上論結，應依刑事訴訟法第三百九十七條、第四百零一條，判
決如主文。
中    華    民    國  九十六  年    一    月   十二   日
                      最高法院刑事第六庭
                          審判長法官  林　增　福
                                法官  邵　燕　玲
                                法官  張　清　埤
                                法官  陳　世　雄
                                法官  蔡　國　在
      本件正本證明與原本無異
                                      書  記  官
中　　華　　民　　國　九十六　年　　一　　月 　十七 　日
                                                      G
